臺灣高等法院高雄分院刑事判決　　 95年度上更(一)字第209號
上　訴　人
即　被　告　甲○○
　　　　　　丙○○
共同指定辯護人　李育任律師
上列上訴人因準強盜案件，不服臺灣高雄地方法院94年度訴字第
1494號中華民國94年11月22日第一審判決（起訴案號：臺灣高雄
地方法院檢察署93年度偵字第24581號），提起上訴，本院判決
後，經最高法院發回更審，本院判決如下：
     主  文
上訴駁回。
     事  實
一、甲○○於民國（以下同）90年間，因違反毒品危害防制條例
    案件，經台灣高雄地方法院以90年度訴字第2728號判處應執
    行有期徒刑1年確定，甫於93年3月1日縮刑期滿執行完畢；
    丙○○於91年間因侵占案件，經台灣高雄地方法院以91年度
    易字第1098號判決判處有期徒刑6月確定，於92年2月12日入
    監服刑，同年8月11日執行完畢，翌日出監，二人仍不知悔
    改，共同意圖為自己不法之所有，於93年10月17日（起訴書
    誤載為10月7日）下午1時10分許，由丙○○騎乘不知情之楊
    鎮豪（即甲○○之外甥）所有出借予甲○○之車牌號碼
    MZ5-079號重型機車搭載甲○○，行高雄市○○區○○路三
    信合作社前，見乙○○頸上戴有金項鍊1條，獨自1人騎乘腳
    踏車，竟共同基於搶奪財物之犯意聯絡，由丙○○騎上開重
    型機車靠近乙○○，並由坐在該機車後座之甲○○下手拉扯
    搶奪乙○○脖子上之金項鍊，甲○○右手觸及該金項鍊之際
    ，乙○○即以左手抵抗，並大喊搶劫，甲○○見狀，隨即放
    手而未得逞，丙○○即騎該機車載甲○○正欲逃離現場之際
    ，適當時正在休假中之警員李國政騎乘機車在對向車道行經
    現場，目睹上情，並聽聞乙○○大喊強劫，李國政隨即迴轉
    機車，自後追捕丙○○、甲○○，盧、周二人見李國政騎機
    車緊追在後，為脫免逮捕，甲○○竟先以其頭戴之安全帽丟
    擲李國政，惟未擊中，丙○○見李國政仍緊追不捨，即與甲○○共同基於接續對該李國政施強暴以脫免逮捕之犯意聯絡
    ，囑甲○○取下其所戴之安全帽，甲○○聞言即取下丙○○
    所戴之安全帽，並隨即揮舞該頂安全帽，以阻止李國政騎車
    靠近，而共同對李國政施以強暴。嗣於同日下午1時40分許
    ，丙○○、甲○○逃至高雄市○○區○○街31號之丙○○前
    居所前時，其等即將所騎乘之車號MZ5- 079號重型機車棄置
    於門外，相偕逃入屋內，甲○○並同時拉下鐵門，以阻止李
    國政進入屋內，其二人乃趁機自該房屋後門逃逸無蹤。
二、案經高雄市政府警察局三民第二分局移送臺灣高雄地方法院
    檢察署檢察官偵查起訴。
    理  由
壹、證據能力之論述：
一、證人李國政、楊鎮豪、乙○○、丁○○於警詢所為之陳述，
    雖為被告以外之人於審判外之陳述，除有特別規定外，無證
    據能力。惟檢察官、被告丙○○、甲○○及彼等之辯護人於
    本院調查證據時均知悉該等陳述為傳聞證據，而於本院言詞
    辯論終結前均未聲明異議，依刑事訴訟法第159條之5第2項
    規定，即視為有前項同意作為證據之情形，本院審酌該等陳
    述作成之狀況並無不適當作為證據之情事，上開證人警訊中
    之陳述自有證據能力。
二、證人楊鎮豪、李國政、許迪民於檢察官偵訊中所為之陳述，
    被告及其辯護人均未爭執其證據能力，且證人對上開陳述均
    已具結擔保其真實性，並無不可信之特別情況，依刑事訴訟
    法第159條之1第2項規定，上開陳述均有證據能力，
貳、實體方面之論述：
一、訊之被告丙○○就其於前揭時地騎乘車號MZ5-079 號重型機
    車，後載1 名成年男子，共同搶奪乙○○頸上之金項鍊一節
    ，固坦承不諱，惟辯稱：案發當日係伊下手拉扯被害人乙○○頸上之金項鍊，伊機車後座係搭載1 名綽號「阿強」（真
    實姓名、年籍不詳）之成年男子，並非搭載被告甲○○，伊
    見搶奪不成，即騎乘機車逃逸。李國政騎機車沿途追趕，並
    於追上我之後，以腳踹我所騎乘之機車，伊所載安全帽因此
    震動脫落，遮蔽視線，伊才請乘坐於機車後座之「阿強」為
    我拿下安全帽，我並未對李國政施以強暴云云；訊之上訴人
    甲○○則矢口否認上情，辯稱：案發當日我未在場，自無可
    能參與搶奪情事，亦未曾以安全帽攻擊李國政，該涉案機車
    雖曾由我使用，惟案發前該機車即已失竊，案發當日係丙○○騎乘該機車，後載綽號「阿強」之男子共犯本件搶奪案件
    云云。辯護人則以：證人李國政雖指稱係甲○○與丙○○共
    同犯下此案，惟證人李國政之指認程序與「警察機關實施指
    認犯罪嫌疑人程序要領」之規定不符，難期李國政之指認為
    正確無誤云云。惟查：
（一）本件案發當時被告丙○○騎乘車號MZ5-079 號重型機車所
      搭載之人究為被告甲○○，抑或為綽號「阿強」之成年男
      子，經查案發當時正值休假之員警李國政，騎乘機車行經
      案發現場，目睹上訴人丙○○、甲○○2 人共乘車號
      MZ5-079 號機車強拉被害人乙○○頸上金項鍊之事實，業
      據證人李國政於原審陳稱：「我行經陽明路剛好看見兩名
      男子騎乘機車靠近一名中年婦女動手拉扯該名婦女頸上的
      金項鍊，我剛好騎乘機車行駛在對向車道，我馬上過去攔
      截他們，當時那名婦女有大叫一聲。」、「（攔截結果？
      ）一路追逐他們大約二十分鐘。從陽明路追到大昌路，那
      裡有很多巷子繞行追逐，後來追到豐年街的民宅，他們二
      人把機車丟在外面，跑入屋內把鐵門拉下，我不敢跟進去
      ，我當時已經打電話報警。我是在下午一時二十分報警的
      。」、「（追逐過程中有無發生糾紛？）後座的人有拿安
      全帽丟我。我騎乘機車跟上他們有用腳踹他們車子三次，
      沒有踹倒他們。後座的人第一次丟我沒有丟到，前座的人
      就拿他的安全帽給後座的人，後座的人就又拿安全帽在手
      上揮舞，我不敢太靠近他們。因為我踹他們，所以他們才
      拿安全帽丟我。」、「（在你踹他們過程中，是否清楚看
      到他們面貌？）有的，距離很近，大約只有相隔一、二步
      。因為當時他們二人共騎乘一部機車，我自己騎乘一部，
      所以可以追得很近。」、「（當時那二人是否就是在庭上
      的被告二人？）（用手指丙○○）他是騎乘機車之人，另
      一人（用手指甲○○）是坐後座之人。」、「（請描述被
      告二人進入屋內時，與你相距多遠？）他們一進入屋內，
      我要跟著進入，他們就轉身把鐵門拉下，相距不到一公尺
      。」、「（拉鐵門的人是誰？）是後座的人拉鐵門。但是
      因為當時屋內沒開燈很暗，我很明確有看到後座的人拉鐵
      門。但我不確定前座的人有無拉鐵門。」、「（追逐過程
      中騎乘機車與後座的人有無回頭與你面對面？）有的。」
      、「（他們有無頭戴安全帽與你對看？）有的，當時他們
      有頭戴安全帽。我從對向車道要攔下他們時，就與他們正
      面遭遇。」、「（他們二人頭戴什麼樣式安全帽？）都是
      半罩式的。」、「（有無擋風鏡片？）沒有。」、「（你
      總共與被告面對面幾次？）他們回頭看我很多次。」、「
      （追逐過程，有無與被告對話？）我沒有與被告說話。但
      被告有叫我不要再追他們。」、「（這句話誰說的？）後
      座的人。」等語明確（見原審卷第133-136 頁），並有機
      車倒地照片2 張及豐年街31號房屋及其附近民宅現場相片
      4 張在卷足憑（見警卷第27頁、第28頁）。又李國政於案
      發當日警詢時，即就被告丙○○之刑事檔案相片，明確指
      認丙○○為本件騎機車行搶之人在卷（見警卷第5 頁反面
      ）；於案發之翌日警詢中復指認當時在警局之被告甲○○
      為坐在行搶之機車後座，以安全帽丟伊之人（見警卷第7
      頁反面）。對照丙○○於原審審理中亦供稱：「證人李國
      政他踹我的車時，他有踹到我的腳，…」等語觀之（見原
      審卷第138 頁），證人李國政係於持續之追逐中，多次且
      極近之距離看到被告2 人之容貌之事實應堪認定。且本件
      被告行搶所騎機車倒放於上開豐年街31號前，有卷附相片
      4 張可資參酌（見警卷第27、28頁），足證被告2 人騎機
      車逃至該處時，即為倉惶，李國政當時仍在其後緊追不捨
      ，應無疑義。且李國政上開指證之情節，與被告丙○○所
      供：伊與後座之人行搶未果後，李國政從對面的十字路口
      看到，就一路追過來，伊當時係戴半罩式安全帽等情（見
      原審卷第146頁）及「…那天是由我騎乘機車，阿強坐後
      面，…。機車後來我因為警察在追，我們把機車騎乘到豐
      年街31號那裡。」等語（見原審卷第80頁）均大致相符。
      且證人丁○○於原審所稱：「（警察來之前，丙○○有無
      帶另一人進入房間？）我沒有看到，因為當時我在房間內
      ，但我有聽到拉鐵門的聲音及跑步聲。」等情（見原審卷
      第139頁），亦與李國政所證見被告2人進入豐年街31號，
      後座之人隨即拉下鐵門等情節若合符節，益徵李國政上開
      證言非虛。
（二）證人李國政於前往警局指認被告甲○○時，警員事前曾告
      知甲○○即車號MZ5-079 號重型機車之使用人，俟其在警
      局指認時，亦僅被告甲○○1 人在場供其指認等情，固經
      李國政於原審審理中證述在卷（見原審卷第136 、137 頁
      ），其指認程序與內政部警政署所頒布之警察機關實施指
      認犯罪嫌疑人程序要領雖有不符，然按庭外指認之正當與
      否，並非以「單一指認」或「複數指認、列隊指認」為唯
      一之區別，而在於指認人對於被告之印象，係生成於警方
      指認程序之前，或係受警方之不當誘導所致。亦即仍應參
      酌：(1)犯罪發生時證人有無觀看行為人之機會？(2)證人當
      時注意到行為人之程度為何？(3)證人先前對行為人特徵之
      描述準確度如何？(4)指認時證人之確定程度如何？(5)犯罪
      發生時與指認時間相距多久？等事項以為判斷。參諸證人
      李國政身為警察，其在休假中偶見本件機車搶案，而沿途
      追逐嫌犯，並多次近距離與嫌犯接觸，其目的既在追捕及
      攔阻嫌犯逃逸，且在此追捕過程中，又遭機車後座之嫌犯
      丟擲安全帽及以安全帽揮舞攻擊，則其注意力必集中於該
      機車及騎乘該機車之嫌犯2人，而對該2人印象深刻。而證
      人李國政於追捕本件犯罪人之過程中，其復近距離（相距
      兩三步到1公尺的距離）、面對面觀看本件犯罪行為人之
      面貌數次，已如前述，其旋於案發後第2天（即93年11月
      18日）即前往警局指認上訴人甲○○為案發當日對其丟擲
      安全帽之人（見警卷第7頁），其指認之日距案發日僅1日
      ，對行搶之人的容貌記憶自甚清晰。再者，本院前審審理
      時證人李國政仍當庭指認機車前座的是丙○○，後座的是
      甲○○，並證稱：「（在追逐的過程中他們（被告二人）
      有回頭？）當然有回頭，接觸不到1步的距離等語（見本
      院前審卷第73-75頁）不移。證人李國政之上開指述應屬
      可信。其於指認上訴人甲○○前，雖曾經警員事先告知甲○○乃涉案機車之使用者，且為「單一指認」，仍不影響
      其指認之正確性。
（三）關於被告丙○○何以騎楊鎮豪所有之MZ5-079 號重型機車
      行搶一節，證人即機車所有人楊鎮豪於警詢及檢察官偵訊
      時證稱：本件車號MZ5- 079號重型機車，伊於案發前2年
      多即借給伊舅舅即被告甲○○使用，平日均為甲○○所騎
      用，伊母親於93年10月13日以電話告知伊該機車失竊一事
      ，伊始於93年10月15日自台南返家前往警局報失竊等語明
      確（見警卷第11頁、偵查卷第25頁），且上開機車於93年
      10 月15日向警方通報失竊，亦有卷附車輛竊盜電腦記錄
      可查（見警卷第30頁），本件機車確係楊鎮豪所有，平日
      借予甲○○使用，楊鎮豪有於93年10月15日報案該機車失
      竊等情，應堪認定。惟被告丙○○於原審準備程序先陳稱
      ：「我承認我有搶奪乙○○。但我沒有與甲○○一起搶奪
      ，我是與另一人去搶奪，（我不知道）那個人的真實姓名
      ，但我可以找到他。他外號叫作「阿強」，丁○○知道「
      阿強」的真實姓名，……，MZ5-079號機車我不知道是誰
      的。我聽警察說是甲○○的機車。我以前曾經與甲○○一
      起騎乘這部機車，…，那部機車不是我偷牽的。…，作案
      的機車是否阿強騎乘過來，我不清楚。那天是阿強去我家
      ，我與他騎機車外出，阿強臨時起意說要搶奪，…」等語
      （見原審卷第63、64頁）；於94年8月2日續行之準備程序
      則改稱：「我承認有檢察官所起訴的犯罪事實。那部機車
      （MZ5-079號）之前甲○○有借我，我有搭載過阿強的朋
      友忠仔，那天那部機車是忠仔騎去立志商工附近的菜市場
      。我向他借用這部機車，與阿強一起騎去搶奪的。…」（
      見原審卷第80頁）；於原審審理程序又改稱：「（為何當
      日騎乘該車？）我的朋友將該車騎到我家，我才知道，那
      部機車是我朋友牽過來的。」（見原審卷第147頁）。被
      告甲○○則先後辯稱：(1)伊於93年10月初向楊鎮豪借用該
      機車後，同年月10日左右在伊高雄市○○區○○街10號6
      樓住處樓下失竊，伊懷疑是丙○○所竊，楊鎮豪所稱10月
      8日失竊是楊鎮豪記錯了（見警卷第2頁反面、第3頁反面
      ）；(2)該機車係93年10 月初失竊，伊本來將該機車停放
      於大樓的車庫內，早上要去吃早餐，發現車子不見了（見
      偵查卷第26頁）；(3)「我不承認有檢察官所起訴的犯罪事
      實。我沒有參與，我不知道為何會起訴我。這部機車是我
      外甥楊鎮豪的，丙○○九月底有向我借過一次，借完一小
      時後就還我了。案發當日我沒借機車給丙○○，案發之前
      該部機車停在我家大樓下面遺失，楊鎮豪有去報遺失。」
      （原審卷第80頁）；(4)「（為何把車子交給丙○○去騎乘
      ？）當時他向我借車說要回去換衣服，說半小時之後還我
      ，結果沒有幾天車子就不見了。我隔兩天有請家人報失竊
      。」（見原審卷第147頁）。互核上開證人楊鎮豪、被告
      丙○○、甲○○之陳述，本件丙○○行搶所騎之機車既係
      被告甲○○通知楊鎮豪之母轉知楊鎮豪報案，則報案之機
      車失竊時間10月8日22時許，自係由甲○○所告知，然甲○○關於該機車失竊之日期卻前後辯稱係十月初、十月十
      日，而與報案失竊時間不合，其稱係楊鎮豪記憶有誤，已
      屬有疑，且其先後所述情節亦非完全相符。又被告丙○○
      於原審已坦承犯行，其行搶時所騎機車若果係向甲○○以
      外之人借得，而非與該機車平日之使用人即被告甲○○共
      同騎乘該機車行搶，就機車來源自無虛詞隱瞞之必要，惟
      如上所述丙○○先陳稱：該機車不知是否阿強騎來；又改
      稱：係在立志商工附近菜市場向阿忠借得；再改稱：係朋
      友騎該機車至其住處云云，一再反覆其詞，未能就何以騎
      該機車據實陳述，其所稱各詞顯係迴護被告甲○○甚明，
      自非可信。從而，甲○○所辯本件作案機車於案發之前已
      失竊等語尚非可採，不得僅憑上開機車有報案失竊之紀錄
      ，即據以為被告甲○○有利之認定。
（四）被告丙○○雖一再陳稱：伊行搶當時機車後座所載之人為
      綽號「阿強」之成年男子，並非被告甲○○。惟丙○○始
      終未能提出「阿強」之真實姓名、年籍、住所等資料以供
      查證。證人丁○○固於本院本審證稱：案發當日接近中午
      時，伊到高雄市○○區○○街31號，因丙○○說要幫伊找
      工作，當時丙○○向伊借機車（非作案所騎機車）外出說
      要辦事，至於辦何事伊不知，過不久丙○○尚未返回該處
      ，警察即已到場。隔一、二天後，丙○○與另一名男子共
      騎向伊借用之機車至伊家歸還，介紹另一名男子叫「阿強
      」，「阿強」並非甲○○，伊與甲○○在本案之前開庭前
      並不認識等語（見本院本審卷第145-147頁），惟此不僅
      與丁○○於原審所稱：時間很久了，伊不確定丙○○有無
      一位綽號「阿強」的朋友，案發很久後伊與丙○○才見面
      ，約一個月後，丙○○才將向伊所借之機車還伊等語（見
      原審卷第139、140頁）齟齬，且與丙○○前揭所供：「
      中一起搶奪，我是與另一人去搶奪，（我不知道）那個人
      的真實姓名，但我可以找到他。他外號叫作「阿強」，丁○○知道「阿強」的真實姓名，……」等語（見原審卷等
      63頁）亦明顯不符。綜此足認丙○○所稱共同行搶之「阿
      強」係其虛構以迴護真正之共犯即被告甲○○。再者，縱
      認案發後一兩天，被告丙○○確有帶阿強一起去還丁○○
      機車，亦無法推認本件與盧貴行搶之人為「阿強」而非甲○○，故此部分丙○○之陳述及丁○○之證詞亦無法採為
      被告甲○○有利之認定。至本院函請承辦本案之高雄市警
      察局三民第二分局檢送被告甲○○到案時之相片原本以供
      核對其臉上是否有證人李國政在警詢時所稱：臉上有痘子
      的情形（見警卷第5 頁反面）。惟該分局並無另外拍攝甲○○到案時之相片，其檢送之甲○○刑事網路相片並無法
      判斷其臉部有無痘子。況縱認甲○○於案發當時臉部未長
      痘子，然因當時騎機車之丙○○臉上確有長痘子，業經證
      人李國政與丁○○於警詢時指稱在卷（見警卷第5 頁反面
      、第9 頁反面），李國政於激烈而快速之機車追逐中，將
      2 人臉部有無痘子之印象混淆尚非無可能，非得因此推翻
      證人李國政對甲○○之上開明確指認。
（五）被告甲○○雖辯稱：本件搶案發生時伊不在現場云云，惟
      關於其在案發當時之行蹤，甲○○於警詢時辯稱：當時伊
      在家裏泡茶（見警卷第2頁反面）；於檢察官偵訊時並稱
      ：案發當時伊在上開昭良街家中，有當時與伊在一起的朋
      友陳豐翔可作證（偵查卷第26頁、45、46頁），嗣又以找
      不到陳豐翔，而由證人許迪民到庭作證（見偵查卷第58頁
      ），許迪民雖於偵查中及本院前審審理中結稱：伊於93年
      農曆8月9日至9月10日均在苓雅區○○路的聖公媽廟賣金
      紙，那陣子甲○○每日來找伊，同年國曆10月17日中午甲○○去該廟找伊，幫伊拉客，與伊聊天，至下午7時許始
      離去等語（見偵查卷第58、59頁、本院前審卷第77、78頁
      ），然其證詞與被告甲○○上開所辯：案發當時伊在家中
      泡茶，與友人陳豐翔在一起云云，全然不符。且甲○○並
      非受僱在許迪民處工作，縱每日聖公媽廟與許迪民聊天，
      並幫忙拉客，每日時間亦無可能固定，且甲○○每日均係
      中午到場，下午7時許離開，每日長達7小時均在該廟與許
      迪民聊天，幫許迪民拉客，持續一個月，亦與生活經驗法
      則不符，從而證人許迪民所稱因甲○○該期間每日去找伊
      ，故伊記得10月17日中午去該廟找伊，幫伊拉客云云顯不
      足採。被告甲○○此部分所辯核屬卸責之詞，不足採信。
（六）本件案發時究係被告丙○○下手拉扯被害人頸上之金項鍊
      ，抑或由被告甲○○下手搶奪，經查：被害人乙○○於94
      年6 月7日原審審理中，雖無法確認究係前座之人或係後
      座之人出手拉扯其頸上之金項鍊，惟被害人乙○○已於94
      年1月18 日偵查中陳稱：「當天（即93年10月17日）我騎
      腳踏車在陽明路的慢車道上，到銀行（即三信合作社）前
      面時，突然有2人騎機車從我左後方過來，坐後座的男子
      突然伸手過來抓我的項鍊，我趕快煞車停下來，前座的男
      子穿紅色衣服，後座的男子穿深色衣服，我有以左手抵擋
      ，所以對方沒有得手，當時我一直喊搶劫，他們沒有抓到
      就騎走了」、「他（即後座的男子）有用力抓項鍊，…應
      該是要搶劫」等語（見偵查卷第38頁），因被害人乙○○
      於檢察官偵查中應訊時，距案發時間約僅3個月，其就案
      發經過仍記憶猶新，而案發事隔8個月後，被害人乙○○
      就本案之記憶已因時間經過而漸趨模糊，已無法在審理中
      為明確陳述，故當以被害人乙○○於偵查中所為陳述較為
      可採，足認本案下手搶奪被害人乙○○頸上金項鍊之人乃
      乘坐於機車後座之甲○○，而非乘坐於機車前座之丙○○
      。被告丙○○雖自承當時係伊下手搶奪被害人之金項鍊云
      云，惟衡諸一般日常生活經驗法則，被告丙○○、甲○○
      2人與被害人乙○○同向前行，其2人騎乘機車自被害人乙○○之左後方接近，並下手搶奪被害人頸上之金項鍊，當
      時若果真由機車駕駛人下手搶奪，則其以右手搶奪之際，
      機車之油門將因加油之右手放鬆油門而減慢車行速度，若
      機車駕駛人以其左手搶奪，則其左手上肢關節之運行方向
      則將與機車前行方向有違，足見上訴人丙○○所稱：當時
      係伊騎機車並下手行搶云云，顯與事理有違，不足採信。
      其一再陳稱係伊本人下手行搶，顯見其有刻意迴護當時坐
      於後座之甲○○。
（七）上訴人丙○○、甲○○2人於搶奪未遂、脫免逮捕之際，
      究有無以安全帽攻擊追捕之人，對追捕者施以強暴，經查
      ：被告丙○○、甲○○2人於搶奪未遂，欲逃離現場時，
      因見證人李國政緊追不捨，追逐中復曾乘其貼近上訴人所
      騎機車之際，用腳踹上訴人2人所騎機車之事實，業據上
      訴人丙○○坦承在卷，並供稱：「李國政他踹我的車時，
      有踹到我的腳」等語（見原審卷第138頁），核與證人李
      國政所稱其於追捕上訴人丙○○、甲○○2人之過程中，
      因貼近上訴人之機車，而以腳踹上訴人所騎機車等語相符
      （見原審卷第133頁）。又乘坐於機車後座之上訴人甲○○為脫免追捕，先持安全帽丟擲證人李國政後，被告丙○○於原審準備程序中亦陳稱：案發當日我機車後座搭載之
      人有向警察丟擲安全帽，要阻擋警察追緝等語（見原審卷
      第63頁），足認後座者即上訴人甲○○為脫免逮捕，確曾
      向追緝之李國政丟擲安全帽，並以安全帽對在後追捕之李
      國政施暴之事實已臻明確，又丙○○嗣於原審審理中翻異
      前詞改稱：我並未看到後座之人丟安全帽云云，顯不足採
      。又丙○○於原審陳稱：李國政他踹我的車時，他有踹到
      我的腳，安全帽因此震動擋住我的視線，我才叫後座的人
      把我的安全帽拿起來，以免妨害我騎車等語（見94年11月
      8日原審審判筆錄，即原審卷第138頁），証人李國政於本
      院前審審理中亦稱：有看見後座的人向前拿安全帽等語（
      見95年2月14日本院審判筆錄），故應是機車前座者丙○○囑後座者鄭正中拿下丙○○之安全帽，並非丙○○自己
      拿下安全帽再交給後座者鄭正中。又若是安全帽擋住視線
      ，一般是由騎車者自己扶正安全帽，此為一剎那即可完成
      之事，被告丙○○若果真因安全帽晃動而遮蔽其視線，則
      自可自己稍加扶正即可排除其視線障礙，何須再將安全帽
      取下之必要？亦殊無由叫後座者把安全帽扶正之理，更無
      由叫後座者把安全帽拿起來之理，故丙○○於原審所稱「
      叫後座的人把我的安全帽拿起來，以免妨害我騎車」等語
      （見94年11 月8日原審審判筆錄，即原審卷第138頁），
      應是囑後座之鄭正中拿下其安全帽抵擋追緝者，而非是擋
      住視線才叫後座之甲○○取下安全帽，上訴人丙○○所辯
      因安全帽擋住視線才叫後座的人把安全帽拿起來云云，顯
      非可採，足証上訴人丙○○、甲○○2人應有共同為脫免
      逮捕而對證人李國政施以強暴之行為，不僅有共同犯意之
      聯絡，亦有構成要件行為之分擔，事証明確，上訴人丙○○、甲○○所辯均屬卸責之詞，不足採信，其等犯行均堪
      認定。
二、按刑法第329 條準強盜罪之所謂施強暴或脅迫，只須有此行
    為即為已足，不以至使人不能抗拒為必要，此與強盜罪係以
    強暴、脅迫等手段，致使被害人不能抗拒為構成要件者不同
    。而所謂強暴，謂直接或間接對於人施以暴力，壓制被害人
    之抗拒，或使被害人處於不能抗拒之狀態；而所稱之脅迫，
    衹要在客觀上可使人發生恐怖觀念之行為，即足當之，至該
    人是否因而心生畏怖，則非所問，有最高法院93年台上字第
    1470號判決要旨可資參照。次按刑法準強盜罪，係以竊盜或
    搶奪為前提，在脫免逮捕之情形，其竊盜或搶奪既遂者，即
    以強盜既遂論，如竊盜或搶奪為未遂，即以強盜未遂論，亦
    有最高法院68年台上字第2772號判例要旨足參。本件上訴人
    丙○○、甲○○於強奪被害人乙○○未能得逞，欲逃離現場
    時經李國政當場發覺並追捕，上訴人丙○○、甲○○2 人為
    脫免逮捕，先後以丟擲安全帽、揮舞安全帽等方式攻擊在後
    追捕之李國政，其實施前開攻擊行為之時、地與其實施搶奪
    行為之時、地均有場所及時間之密接性，自足認上訴人丙○○、甲○○有於搶奪未遂後，接續為脫免逮捕而當場施強暴
    之行為。又刑法第329條所謂以強盜論，係指依強盜罪之相
    當條文論處，核上訴人丙○○、甲○○2人所為，係犯刑法
    第32 9條之準強盜未遂罪，應以刑法第328條第4項、第1項
    之強盜未遂罪之刑論處。檢察官起訴意旨雖認上訴人丙○○
    、甲○○2人所為係犯刑法第325條第3項之搶奪未遂罪，而
    未論及上訴人丙○○、甲○○2人於脫免逮捕過程中對追躡
    犯罪之人當場施以強暴之行為，然其起訴之社會基本事實同
    一，自應在此範圍內，予以變更起訴法條。被告丙○○、甲○○就其所犯準強盜罪犯行有意思聯絡及行為分擔，均為共
    同正犯。又上訴人丙○○於91年間因侵占案件，經台灣高雄
    地方法院以91年度易字第1098號判決判處有期徒刑6月確定
    ，並於92年2月12日入監服刑，於92年8月12日因執行完畢出
    監；上訴人甲○○於90年間，因違反毒品危害防制條例案件
    ，經台灣高雄地方法院以90年度訴字第2728號判決處有期徒
    刑1年確定，於92年3月20日入監執行，於93年3月1日因縮刑
    期滿執行完畢出監，有臺灣高等法院被告前案紀錄表1份在
    卷可稽，其2人於5年內再犯本件準強盜之有期徒刑以上之罪
    ，均係累犯，均依刑法第47條規定，加重其刑。又上訴人丙○○、甲○○2人所犯準強盜罪部分，因其搶奪未遂，依前
    揭最高法院68年台上字笫2772號判例要旨，均應論以準強盜
    未遂，再依刑法第25條第2 項，減輕其刑，並各依同法第71
    條第1 項規定，先加後減之。按刑法第2 條第1 項之規定，
    係規範行為後「法律變更」所生新舊法比較適用之準據法，
    故被告行為後刑法條文之修正，對於被告並無有利或不利之
    情形者（例如新舊法處罰輕重相同，犯罪構成要件亦無寬嚴
    之別等），即無適用修正後刑法第2 條第1 項之規定比較新
    舊法適用之問題。查94年2 月2 日修正公布，而於95年7 月
    1 日生效實施之新刑法（下稱新刑法）第28條雖將舊法之「
    實施」修正為「實行」。其中「實施」一語，涵蓋陰謀、預
    備、著手及實行之概念在內，其範圍較廣；而「實行」則著
    重於直接從事構成犯罪事實之行為，其範圍較狹；二者之意
    義及範圍固有不同，但對於本件被告丙○○與甲○○共同基
    於準強盜犯意之聯絡，而共犯本件準強盜罪之情形而言，刑
    法第28條之修正內容，對於被告2 人並無「有利或不利」之
    影響；又新刑法第47條雖將舊刑法修正限制為受徒刑之執行
    完畢，或一部之執行而赦免後，五年以內「故意」再犯有期
    徒刑以上之罪者，始成立累犯。但上述新舊法之規定，對於
    本件被告2 人「故意」犯本件準強盜罪，亦無所謂「有利或
    不利」之情形；此外修正前刑法第26條前段關於「未遂犯之
    處罰，得按既遂犯之刑減輕之。」的規定，修正後移至第25
    條第2 項，實質內容並無修正。依上說明，上開修正均非「
    法律變更，均無適用修正後刑法第2 條第1 項之規定比較新
    舊法適用之問題，應逕行適用現行刑法第28條、第47條、第
    25條第2 項等規定，併此敘明。
三、原審變更起訴法條，適用刑法第329 條、第328 條第1 項、
    第4 項規定諭知被告2 人共犯準強盜罪，並審酌被告丙○○
    、甲○○2 人騎機車當街搶奪，被發覺後為脫免逮捕，竟對
    騎車追捕犯罪之李國政丟擲安全帽，其後又揮舞另頂安全帽
    阻止李國政接近，惡性非輕，上訴人甲○○犯後矢口否認犯
    行，上訴人丙○○已坦承部分犯行，並未搶得任何財物，被
    害人並未受有財物上之損失等一切情狀，分別量處上訴人甲○○有期徒刑3 年2 月，上訴人丙○○有期徒刑2 年8 月。
    並說明上訴人丙○○、甲○○騎乘之車號MZ5-079 號重型機
    車，乃不知情之楊鎮豪所有，且經楊鎮豪於93年10月15日報
    警協尋，有發還領據1 紙在卷足憑（見警卷第13頁），該機
    車自非上訴人等所有，爰不予沒收，及說明上訴人丙○○、
    甲○○2 人於案發之日雖以所戴之安全帽攻擊李國政，然其
    2 人所戴之安全帽既均未扣案，為免日後執行困難，其均不
    為沒收諭知之理由。經核原判決認事用法並無不合，量刑亦
    屬適當，上訴人甲○○上訴否認犯罪，上訴人丙○○指摘原
    判決量刑過重，均為無理由，均應予駁回。原判決未及適用
    修正後現行刑法第28條、第25條第2 項、第47條，於判決結
    果並無影響，無庸據以撤銷原判決，併此敘明。
四、被告丙○○經合法傳喚，無正當理由不到庭，不待其陳述逕
    行判決。
據上論結，應依刑事訴訟法第368 條、371條，判決如主文。
本案經檢察官郭振昌到庭執行職務。
中　　華　　民　　國　　96　　年　　3 　　月　　15　　日
                  刑事第八庭    審判長法  官  李炫德
                                      法  官  陳志銘
                                      法  官  蔡國卿
以上正本證明與原本無異。
如不服本判決應於收受本判決後10日內向本院提出上訴書狀，其
未敘述上訴理由者，並得於提起上訴後10日內向本院補提理由書
狀（均須按他造當事人之人數附繕本）「切勿逕送上級法院」。
中　　華　　民　　國　　96　　年　　3 　　月　　15　　日
　　　　　　　　　　　　　　　　　　　書記官  顏惠華
